臺灣高等法院刑事判決
109年度上易字第974號
上  訴  人  
即  被  告  陳崇哲


選任辯護人  郭釗偉律師
            葉智幄律師
            李妍德律師
上列上訴人因傷害案件，不服臺灣桃園地方法院108年度易字第1
134號，中華民國109年4月14日第一審判決（起訴案號：臺灣桃
園地方檢察署108年度調偵字第203號），提起上訴，本院判決如
下：
    主  文
上訴駁回。
    犯罪事實
一、陳崇哲於民國107年7月16日13時30分許（起訴書誤載為15時
    30分，逕予更正），在桃園市○○區○○路0段000號頂好超市之
    結帳櫃檯前，於結帳後未即離去，因店員李鈺瑄幫林靖苡結
    帳，經在後方等待之林靖苡要求陳崇哲離開櫃檯讓其結帳未
    果，林靖苡遂側身往前至結帳櫃檯陳崇哲旁空隙觀看螢幕時
    ，陳崇哲竟基於傷害人身體之犯意，於上開時、地，徒手揮
    打林靖苡之臉部，致林靖苡受有顏面鈍傷之傷害；林靖苡見
    狀隨即持手機對陳崇哲錄影蒐證，陳崇哲明知倘徒手抓拉人
    之手臂，可能造成該人手臂之擦挫傷，仍接續基於縱發生傷
    害結果仍不違背其本意之傷害不確定故意，於同日時31分許
    ，以手抓拉林靖苡之手臂，欲阻止林靖苡持手機錄影之行為
    ，致林靖苡受有右前臂擦傷之傷害。
二、案經林靖苡訴由桃園市政府警察局桃園分局報告臺灣桃園地
    方檢察署檢察官偵查起訴。
    理  由
壹、程序部分：
　　按被告以外之人於審判外之陳述，雖不符刑事訴訟法第159
    條之1至第159條之4之規定，而經當事人於審判程序同意作
    為證據，法院審酌該言詞陳述或書面陳述作成時之情況，認
    為適當者，亦得為證據；當事人、代理人或辯護人於法院調
    查證據時，知有第159條第1項不得為證據之情形，而未於言
    詞辯論終結前聲明異議者，視為有前項之同意，同法第159
    條之5第1項、第2項有明文規定。查本判決下列認定事實所
    引用之卷證所有證據（供述、文書及物證等），均經依法踐
    行調查證據程序，檢察官、被告陳崇哲（下稱被告）及辯護
    人均未主張排除前開證據能力（僅爭執證明力，見本院卷第
    138至139頁），且迄於本院言詞辯論終結前均未表示異議，
    本院審酌前開證據資料製作時之情況，尚無違法不當及證明
    力明顯過低之瑕疵，其書證部分亦無刑事訴訟法第159條之4
    之顯有不可信之情況與不得作為證據之情形，且均與本案具
    關連性，認以之作為證據應屬適當，故揆諸上開規定，認上
    揭證據資料均有證據能力。
貳、實體部分：
一、本案認定犯罪事實所憑之證據及理由：
　　訊據被告固坦承有於上開時、地與告訴人林靖苡發生衝突，
    並徒手揮撥告訴人，惟矢口否認有何傷害犯行，並先後辯稱
    ：我有揮打告訴人臉部，但沒有打到；我有伸手要搶告訴人
    的手機，但沒有搶到，我揮打告訴人臉部是因為告訴人先推
    擠我，我出於正當防衛所為之行為，我伸手搶告訴人的手機
    ，是要阻止她拍照，但沒有搶到，也沒有碰到告訴人的手臂
    ；是告訴人先用手跟肩膀推擠我，我覺得被冒犯，基於防衛
    心理，所以用左手揮撥；我沒有抓告訴人的手或其他身體部
    位云云；另被告之辯護人則以，被告並無傷害告訴人故意，
    診斷證明書所載右前臂擦傷傷勢與告訴人及其配偶警詢時所
    述傷勢不符，本件被告應成立正當防衛，縱非正當防衛亦屬
    誤想防衛而阻卻傷害故意云云，經查：
　㈠證人即告訴人於警詢及偵查時均證稱：當天陳崇哲是在我前
    面結帳，結帳完後他留在原地沒有動，輪到我結帳時因為我
    要打統編，店員打完統編要我確認，但陳崇哲站在那邊擋住
    螢幕我看不到螢幕，我就請陳崇哲讓一下，陳崇哲就說你沒
    看到我在整理推車喔，因為他站的位置與螢幕中間還有一點
    縫隙，我就側身往前去看螢幕，不料我一擠進去，陳崇哲就
    往我臉上打，我的眼鏡就掉在收銀檯前；我被打之後，要拿
    我的手機錄影蒐證，陳崇哲就伸手拉我的手腕要搶下手機，
    造成我手上有抓痕等語（見偵卷第7 頁反面至第8 頁、第37
    頁至反面）；核與證人即當天結帳之收銀員李鈺瑄於警詢及
    原審審理時證稱：我當時幫陳崇哲結完帳了，但不知道他為
    什麼還待在櫃檯前不離去，再來我幫林靖苡結帳時，林靖苡
    要看螢幕上的價錢，但陳崇哲擋在那裏，林靖苡就說「可以
    借過嗎？」，陳崇哲說「你沒看到我在整理東西啊？」，林
    靖苡就繞過陳崇哲身旁要看螢幕，陳崇哲就反手揮打林靖苡
    的眼睛周圍，林靖苡的眼鏡還因此掉下來，眼睛也腫起來；
    之後林靖苡有拿手機要對陳崇哲拍照，陳崇哲有伸手要搶林
    靖苡的手機等語（見偵卷第48頁至反面、原審卷第105 頁、
    第108 頁）相符。至證人李鈺瑄所稱告訴人「繞過」被告身
    旁等語，雖與告訴人所述係側身往前去看螢幕時擠進被告身
    旁等語略有出入，然並不影響證人李鈺瑄所為有關被告揮打
    林靖苡之臉部、伸手要拉告訴人以取得告訴人使用拍照之手
    機等主要意旨，故上開證人之證述前後大致相同，且經互核
    本院及原審勘驗107年7月16日13時30分許桃園市○○區○○路0
    段000號頂好超市結帳櫃檯前之監視器錄影光碟（下稱監視
    器錄影光碟）結果相符（詳後述），足以採信。
　㈡經原審勘驗案發經過之監視器錄影畫面，結果為：時間107 
    年7 月16日13：30：46時，被告抬起右手指著其推車內之物
    品並往右轉側身朝告訴人之方向，並用左手拿起其購買之1 
    串衛生紙放於推車之把手上，並以右手扶住該串衛生紙。告
    訴人即用左肩及左臂頂向被告之右臂（此時時間應為107 年
    7 月16日13：30：52，詳後述）；時間107 年7 月16日13：
    30：52時，被告之左手拍向告訴人之臉部接近瀏海處，使告
    訴人之頭部向後仰，告訴人及被告之身體皆有些微往後退；
    時間107 年7 月16日13：30：53時，告訴人之眼鏡已掉落，
    告訴人及被告互看向對方之方向，被告以左手扶住推車把手
    ，原右手插腰，後又將右手舉起指向告訴人之方向又放下，
    並有向告訴人講話；時間107 年7 月16日13：31：08時，告
    訴人將其手機高舉至其頭部處，後又面向結帳櫃臺方向低頭
    使用手機，被告則向告訴人之方向走；時間107 年7 月16日
    13：31：11時，被告伸出其右手欲拿取告訴人正以雙手使用
    之手機，告訴人則將其手機改換至其右手；時間107 年7 月
    16日13：31：18時，告訴人微抬其左手放下；時間107 年7 
    月16日13：31：21時，告訴人有2次抬起雙手再放下等情（
    見原審卷第49至54頁）；而經本院再次勘驗案發經過之監視
    器錄影畫面，時間107年7月16日13：30：47時許，被告與告
    訴人雙方有對話，被告手推車在前方；時間同日13：30：50
    時許，被告用左手把衛生紙拿起來，告訴人身體有往被告身
    上靠，此時被告有以左手揮擊告訴人臉部，告訴人眼鏡掉落
    ；時間同日13：31：08時許告訴人拿起手機，滑手機之後對
    著被告拍攝；時間同日13：31：12時許被告靠近告訴人，用
    手去拉告訴人的手機，此時手機被被告的手擋住，之後告訴
    人的手有被拉扯的狀態。後續被告的身體擋住告訴人，告訴
    人就往後走，被告跟上去在這中間雙方沒有任何肢體接觸行
    為，有本院勘驗筆錄在卷可憑（本院卷第44頁）。足證被告
    確實有於告訴人用左肩及左臂頂向被告之右臂後，以其左手
    揮打告訴人臉部，並致告訴人眼鏡掉落，頭往後仰及身體微
    往後退之情；再從被告有伸手欲拿取告訴人手機之動作，告
    訴人的手有被拉扯及原本以雙手持用手機，後改換以右手持
    手機等情以觀，並參酌前揭證人證述內容可悉，被告應有為
    阻擋告訴人持手機拍攝，而有用右手抓拉告訴人之右手臂之
    事實。
　㈢又告訴人於事發後，隨即於當日14時55分至長庚醫療財團法
    人林口長庚紀念醫院急診，經該院診斷告訴人受有顏面鈍傷
    、右前臂擦傷之傷勢等情，有該院診斷證明書在卷足憑（見
    偵卷第42頁）；而告訴人臉部及右前臂受傷與眼鏡刮損之情
    ，亦經桃園市政府警察局桃園分局青溪派出所員警於翌（17
    ）日拍攝照片附卷為證（見偵卷第24頁至反面），查該院診
    斷證明書所記載之傷勢，與上開照片及勘驗結果所示告訴人
    之傷勢相符，是認被告確有因揮打告訴人臉部及抓拉告訴人
    手臂，致告訴人受有前揭傷害之情。
　㈣按刑法上之故意，分直接故意（確定故意）與間接故意（不
    確定故意、未必故意）。「行為人對於構成犯罪之事實，明
    知並有意使其發生者」為直接故意；「行為人對於構成犯罪
    之事實，預見其發生而其發生並不違背其本意者」為間接故
    意。但不論其為「明知」或「預見」，皆為故意犯主觀上之
    認識，只是認識之程度強弱有別，行為人有此認識進而有「
    使其發生」或「任其發生」之意，則形成犯意，同屬故意之
    範疇（最高法院108 年度台上字第2276號判決意旨參照）。
    查被告僅因告訴人往前至結帳櫃檯側身看螢幕時擠進被告身
    旁，即以其左手揮打告訴人臉部，且為阻止告訴人持手機錄
    影，而抓拉告訴人手臂，此時被告已能預見雙方肢體抓拉行
    為足使告訴人受傷，並係延續揮打告訴人臉部後為免受告訴
    人拍照蒐證所為，主觀上自有傷害之間接故意，是就其左手
    揮打告訴人臉部及抓拉告訴人手臂致傷舉措，均有主觀上之
    認識，應認係基於單一之犯意所為數個舉動之接續施行。
　㈤被告雖以前詞置辯，主張本件應成立正當防衛，縱非正當防
    衛亦屬誤想防衛而阻卻傷害故意云云，然查：
　⒈按刑法第23條前段規定之正當防衛，必須對於現在不法之侵
    害且基於防衛之意思為之，始屬相當；正當防衛乃源於個人
    保護及維護法秩序原則，係屬正對不正之權利行使（最高法
    院108年度台上字第62號判決意旨參照）。詳言之，正當防
    衛，係出於人類自我防衛本能，而成為自然法上之權利行為
    。但自另一方面言，基於法治國原則，國家具有避免人民受
    不法侵害，而保障其法益及維持法秩序之任務，故原則上禁
    止私人以自力救濟之方式，排除侵害，祇在急迫之情況，才
    不得不例外允許之。是刑法第23條前段規定正當防衛之違法
    阻卻事由，係以行為人對於現在不法之侵害，本乎防衛自己
    或他人之權利意思，在客觀上有時間之急迫性，並具備實行
    反擊、予以排除侵害之必要性，且其因而所受法益之被害，
    亦符合相當性之情形，斯時實行防衛行為者，始稱相當（最
    高法院108年度台上字第2679號判決意旨參照）；又所謂誤
    想防衛，乃事實上本無現在不法之侵害，誤認為有此侵害之
    存在而為正當防衛，並因而實行行為者。此種誤想中之不法
    侵害，仍須具有現在性、急迫性、迫切性，即法益之侵害已
    迫在眉睫，始足成立，倘誤想中之侵害並無已開始之表徵，
    不致有所誤認，而係出於行為人幻覺、妄想，或主觀上憑空
    想像，即無誤想防衛之可言（最高法院107年度台上字第207
    1號判決意旨參照）。次按「個人縱於公共場域中，亦應享
    有依社會通念得不受他人『持續』注視、監看、監聽、接近等
    侵擾之私人活動領域及個人資料自主，而受法律所保護」。
    惟在公共場域中個人所得主張不受此等侵擾之自由，以「得
    合理期待於他人者」為限，亦即不僅其不受侵擾之期待已表
    現於外，且該期待須依社會通念認為合理者（司法院釋字第
    689號解釋理由書參照）。
　⒉本件告訴人固有往前至結帳櫃檯側身看螢幕時擠進被告身旁
    之舉止，然依勘驗監視器錄影光碟之結果及前揭證人所述，
    告訴人會採取側身看螢幕時擠進被告身旁舉措，係因被告於
    結帳後未即離去，因店員李鈺瑄幫告訴人結帳，經在後方等
    待之告訴人要求陳崇哲離開櫃檯讓其結帳未果所為，而告訴
    人用左肩及左臂頂向被告右臂之舉措，雖有因而接觸被告身
    體，然其主要目的在於完成結帳；又告訴人雖持手機拍攝被
    告，然本件案發地點既於超市之結帳櫃檯前之公共場所，而
    告訴人雖持手機拍攝被告，復係因被告有前開左手揮打告訴
    人臉部舉措，依一般社會通念而言，被告自難主張具有隱密
    性之期待，是就客觀情狀以觀，難認告訴人之舉動有何具威
    嚇、挑釁之攻擊意涵，或有何在公共場所產生隱私之侵擾行
    為，自無現在不法急迫性之侵害可言，不符正當防衛要件。
    又誤想防衛需具有「防衛意思」，本件在客觀上告訴人尚未
    針對被告為任何侵害行為，亦無有何足以使被告誤認有現時
    不法侵害之客觀情狀，被告即出手揮打告訴人臉部及抓拉告
    訴人手臂致傷，難認被告之行為係出於「防衛」之意思而為
    。是被告及其辯護人主張被告所為應該當正當防衛或誤想防
    衛等節，俱難憑採。
　㈥綜上所述，本案事證明確，被告所辯及辯護人主張均不可採
    ，被告上開犯行洵堪認定，應依法論科。　
二、論罪：
　㈠被告行為後，刑法第277條規定業於108年5月29日修正公布施
    行，並自同年月31日起生效。修正前刑法第277條第1項規定
    「傷害人之身體或健康者，處3年以下有期徒刑、拘役或1千
    元以下罰金」（依刑法施行法第1條之1第1項、第2項前段規
    定，上開罰金刑之貨幣單位為新臺幣，且就所定數額提高為
    30倍），修正後為「傷害人之身體或健康者，處5年以下有
    期徒刑、拘役或50萬元以下罰金」，經比較其新舊法結果，
    修正後刑法第277條第1項之法定刑高於修正前，並未較有利
    於被告，依刑法第2條第1項前段規定，自應適用最有利於被
    告即行為時之修正前刑法第277條第1項規定處斷。
　㈡核被告所為，係犯修正前刑法第277條第1項傷害罪。被告接
    續以左手揮打告訴人臉部及抓拉告訴人手臂致傷，各該行為
    均係於密切接近之時地實施，獨立性極為薄弱，依一般社會
    通念難以強行分離，應評價為一接續行為較為合理。至於公
    訴意旨雖未論及被告基於不確定傷害犯意，抓拉告訴人手臂
    致傷之事實，惟因該部分與本案經起訴認定有罪之犯罪事實
    部分，具有接續犯之事實上一罪關係，本院自得併予審酌，
    附此敘明。
三、駁回上訴之理由：　　
　㈠原審詳查後認被告上開犯行明確，適用修正前刑法第277條第
    1項等規定，並審酌被告因結帳問題與告訴人發生糾紛，竟
    不思以和平方法解決，反以前揭方式傷害他人之身體，致告
    訴人受有前揭傷害，顯見其自我情緒管理能力及尊重他人身
    體法益之法治觀念有待加強，所為尚非可取；且被告犯後仍
    否認犯行，態度不佳；惟念本案告訴人所受之傷勢尚非嚴重
    ；而被告於本院審理中自陳：碩士學歷，在企管顧問公司工
    作，經濟狀況小康，未婚沒有小孩等家庭情況，以及其犯罪
    動機、目的、手段，及迄今未與告訴人達成和解等一切情狀
    ，量處拘役40日，並諭知易科罰金之折算標準。經核其認事
    用法並無違誤，量刑及沒收亦屬妥適，應予維持。
　㈡被告上訴意旨略以：⑴被害人就被害經過之陳述，目的在使被
    告受刑事訴追處罰，不得逕以其指證、陳述作為有罪判決之
    唯一證據，仍應調查其他補強證據以擔保其指證、陳述確有
    相當之真實性；⑵被告應無傷害告訴人之故意，且告訴人右
    前臂擦傷之結果與被告之行為間無因果關係，被告應不該當
    故意傷害罪；⑶縱認被告本案行為該當故意傷害罪之構成要
    件，亦可適用刑法第23條正當防衛以阻卻違法，退步言，縱
    認被告係屬誤認行為時存有正當防衛之情狀，亦應阻卻犯罪
    故意，而不成立故意傷害罪云云。惟查：原審業經綜合上述
    卷內相關事證為審酌判斷後，已足認定被告確有本件傷害犯
    行，並非僅以被害人之單一指述為認定犯罪事實之基礎；至
    於證人李鈺瑄雖稱告訴人有拉車門，然依據告訴人及其配偶
    即證人陳俊宏均已明確證稱被告所受手臂傷勢係因抓傷所致
    ，而告訴人此部位傷勢係於右手前臂內側，離手腕處已有相
    當距離（見偵卷第24頁背面），則綜合前揭照片及證人證述
    內容，難認係因告訴人己身拉車門所致；又本件被告並無正
    當防衛或誤想防衛之適用，業據本院論駁說明如前，是被告
    此部分上訴均為無理由，應予駁回。至於原審判決雖記載略
    以：於107年7月16日13：30：46時，告訴人有以左肩及左臂
    頂向被告之右臂，惟該行為隨即結束，而被告於13：30：52
    時，才揮手拍向告訴人臉部。而與經本院勘驗後，被告前揭
    以左肩及左臂頂向被告之右臂之行為，應為13：30：52時許
    所為有別，有本院勘驗筆錄、翻拍照片可佐（見本院卷第10
    7至109頁），然原審判決此部分記載雖非無瑕疵可指，惟並
    不影響被告以左手揮打告訴人臉部及抓拉告訴人手臂致傷之
    事實認定，自不影響判決本旨，附此敘明。
　㈢另被告固於本院審理時表明欲與告訴人和解，惟告訴人經本
    院傳喚並未到庭，亦無調解意願，有意見陳述狀存卷可考(
    本院卷第47頁)，被告及其辯護人雖請求宣告緩刑，惟考量
    告訴人係於一般公共處所遭被告以前揭方式傷害，被告迄今
    並未與告訴人達成和解或賠償損害，難認有暫不執行為適當
    之情形，爰不予宣告緩刑，併此敘明。
據上論斷，應依刑事訴訟法第368條，判決如主文。
本案經檢察官林育駿提起公訴，檢察官鄭堤升到庭執行職務。
中　　華　　民　　國　　109 　年　　9 　　月　　10　　日
                  刑事第十三庭審判長法  官  王國棟
                                    法  官  曹馨方
                                    法  官　呂煜仁
以上正本證明與原本無異。
不得上訴。
                                    書記官　林廷佳
中　　華　　民　　國　　109 　年　　9 　　月　　10　　日
附錄：本案論罪科刑法條全文
修正前刑法第277條
傷害人之身體或健康者，處3 年以下有期徒刑、拘役或1 千元以
下罰金。
犯前項之罪因而致人於死者，處無期徒刑或7 年以上有期徒刑；
致重傷者，處3 年以上10年以下有期徒刑。